臺灣基隆地方法院刑事判決
                                    109年度金訴字第103號
公  訴  人  臺灣基隆地方檢察署檢察官
被      告  吳委庭



上列被告因洗錢防制法等案件，經檢察官提起公訴（109年度偵
字第3257號），本院判決如下：
    主  文
甲○○幫助犯詐欺取財罪，處拘役肆拾日，如易科罰金，以新台幣
壹仟元折算壹日。
    事  實
一、甲○○依其智識經驗可知金融機構帳戶之存摺、提款卡及密碼
    為個人信用重要表徵，且任何人皆可自行前往金融機構申請
    帳戶，並無特別之困難，另其亦可預見提供金融帳戶之存摺
    、提款卡及密碼等帳戶資料予不相識之他人，恐遭利用作為
    人頭帳戶，作為不詳詐欺人士存、匯款之用，足供幫助犯罪
    份子從事詐欺行為，竟基於幫助詐欺取財之不確定故意，於
    民國108年12月22日，將其所有之上海商業儲蓄銀行帳號000
    00000000000號帳戶（下稱「上海商銀帳戶」）之存摺、提
    款卡，在基隆市安樂區樂利三街之全家便利商店樂利店內，
    以店到店方式寄送予真實姓名年籍均不詳之人（無證據證明
    為兒童或少年），並於通訊軟體LINE對話中，告知前揭提款
    卡之操作密碼，而容任他人以上開帳戶作為詐欺取財受領款
    項之所用。嗣該真實姓名年籍不詳之人取得上開帳戶資料後
    ，乃與其所屬詐騙集團成員，意圖為不法之所有，基於詐欺
    取財之犯意，於108年12月23日中午12時8分許，以電話佯稱
    為乙○○之友人，因LINE遭盜用而需重新加LINE好友，並於LI
    NE中以需錢孔急為由，向乙○○借款新臺幣（下同）3萬，致
    乙○○陷於錯誤，而依上開詐騙集團成員指示，於同年12月26
    日下午5時28分許匯款3萬元至上開帳戶內，旋遭提領而受有
    損害。
二、案經乙○○訴由臺南市政府警察局善化分局報告臺灣臺南地方
    檢察署陳請臺灣高等檢察署檢察長核轉臺灣基隆地方檢察署
    檢察官偵查起訴。
    理  由
壹、證據能力
(一)按被告以外之人於審判外之言詞或書面陳述，除法律有規定
    者外，不得作為證據；又被告以外之人於審判外之陳述，雖
    不符合同法第159條之1至第159條之4之規定，但經當事人於
    審判程序同意作為證據，法院審酌該言詞陳述或書面陳述作
    成時之情況，認為適當者，亦得為證據；當事人、代理人或
    辯護人於法院調查證據時，知有第159條第1項不得為證據之
    情形，而未於言詞辯論終結前聲明異議者，視為有前項之同
    意。刑事訴訟法第159條第1項及第159條之5分別定有明文。
    經查，本判決所引用之被告以外之人於審判外之陳述，雖為
    傳聞證據，惟檢察官、被告甲○○於本院審理時自始至終均未
    聲明有何異議，本院審酌上開證據資料製作時之情況，尚無
    違法不當及證明力明顯過低之瑕疵，亦認為以之作為證據應
    屬適當，應有證據能力。
(二)其餘本判決引用之非供述證據，並無證據證明係公務員違背
    法定程序所取得，且與本件待證事實均具有關連性，依照刑
    事訴訟法第158條之4之反面解釋，均具有證據能力。
貳、實體事項：
一、上揭犯罪事實，業據被告於本院準備程序中坦認不諱，並據
    證人即告訴人乙○○於警詢中指述綦詳（臺南市政府警察局善
    化分局刑事偵查卷宗第35頁至第37頁），且有中國信託銀行
    自動櫃員機交易明細1 紙、告訴人乙○○與詐騙集團成員LINE
    對話紀錄1份、上海商業儲蓄銀行台北票據匯款處理中心109
    年7月3日上票字第1090015766號函暨所附交易明細等及109
    年8 月26日上票字第1090020713號函暨所附開戶基本資料、
    交易明細各1 份（臺南市政府警察局善化分局刑事偵查卷宗
    第50頁至第52頁；109 年度偵字第3257號卷第21頁至第25頁
    ；本院卷第31頁至第36頁），足認被告前開任意性之自白核
    與事實相符，應堪予採信。
二、按刑法上之故意，可分為直接故意與不確定故意（間接故意
    ），行為人對於構成犯罪之事實，明知並有意使其發生者，
    為直接故意；行為人對於構成犯罪事實，預見其發生而其發
    生並不違背其本意者，為間接故意。又間接故意與有認識的
    過失區別，在於二者對構成犯罪事實，雖均預見其能發生，
    但前者對其發生，並不違背其本意，後者則確信其不發生。
    且幫助犯成立，以行為人主觀上認識被幫助者，正欲從事犯
    罪或係正在從事犯罪，且該犯罪有既遂可能，而其行為足以
    幫助他人實現構成要件者，即具有幫助故意，並不以行為人
    確知被幫助者，係犯何罪名為必要。金融帳戶之存摺、金融
    卡及密碼，事關存戶個人財產權益之保障，除非本人或與本
    人關係親密者，一般人均有妥為保管防止他人任意使用之認
    識，難認有自由流通之理由，縱使在特殊情況下，偶有交付
    他人使用之需，亦必深入瞭解用途後，再行提供使用，方符
    常情。若帳戶存摺、金融卡、密碼落入不明人士手中，極易
    被利用為與財產有關之犯罪工具，此為吾人一般生活認識所
    易於體察之常識。況近來詐欺取財之犯罪類型層出不窮，該
    等犯罪，多係利用他人帳戶作為詐欺所得財物之出入帳戶，
    並經媒體廣為披載，且於各郵局、銀行、信用合作社等金融
    機構，甚且自動櫃員機旁，均有提示及宣導勿交付帳戶資料
    予來路不明之人之警示宣導資料；被告具大學肄業學歷（參
    本院卷第25頁被告之個人基本資料查詢結果「教育程度註記
    欄」），且於案發時，已為成年人，且曾從事工程行等相關
    工作（同上偵卷第18頁），並非懵懂無知或初步入社會之無
    經驗年輕人，為受有正常教育且智力成熟之人，並有相當社
    會經驗；況被告於本院準備程序中亦自承：伊曾經有貸款過
    ，是車貸，伊和對方用LINE聯繫貸款時，車貸已經呆帳，這
    次貸款的方式，只要提供身分證正反面、不用擔保、也不用
    提供薪資證明，確實和以往貸款方式不同等語（本院卷第59
    頁），是被告對於正常貸款的流程當清楚知悉，且被告亦稱
    ：伊不知道對方之真實姓名、公司地址或聯絡方式等語（本
    院卷第59頁），卻率爾輕信來路不明之陌生人所言，於對方
    尚未核撥貸款金額前，即提供其上開上海商銀帳戶之存摺、
    提款卡及密碼予對方，此由具有一般智識程度之人觀之，既
    已足發覺可疑，則被告於交付上開帳戶之存摺、提款卡及密
    碼時，主觀上對他人取得上開物品後可能供作財產犯罪使用
    一事應有預見，仍抱持僥倖心態予以交付，縱無證據證明其
    明知該詐欺集團成員之犯罪態樣，然該詐欺集團成員嗣後將
    其提供之上開帳戶供作詐欺取財犯罪之用，藉以掩飾不法犯
    行並確保犯罪所得，顯不違反其本意，由此自堪認定其主觀
    上有容任他人利用該帳戶犯詐欺取財罪之不確定幫助犯意甚
    明。
三、綜上，本案事證已臻明確，被告所為幫助詐欺犯行，洵堪認
    定，應予依法論科。
参、論罪科刑：
一、刑法上之幫助犯，係對於犯罪與正犯有共同之認識，以幫助
    之意思，對於正犯資以助力，而未參與實施犯罪之行為者而
    言（最高法院88年度台上字第1270號判決意旨參照）。查被
    告將上揭上海商銀帳戶交予詐騙集團成員，供詐騙集團成員
    用以收領詐騙告訴人乙○○所得之款項，所為係參與詐欺取財
    罪構成要件以外之行為，且無證據足證被告係以正犯之犯意
    參與犯罪，依罪疑有利被告原則，應認被告係出於幫助之意
    思而為，揆諸前揭說明，應論以幫助犯。是核被告所為，係
    犯刑法第30條第1項前段、第339條第1項之幫助詐欺取財罪
    ，並得依同法第30條第2項規定減輕其刑。
二、爰以行為人責任為基礎，審酌被告將上揭上海商銀帳戶交予
    不詳之詐騙集團成員使用，置不特定被害人之權益於不顧，
    並使不法之徒得以輕易詐取財物，增加檢警查緝詐騙集團成
    員真實身分之困難性，所為實屬不該，併參酌其無前科紀錄
    ，有臺灣高等法院被告前案紀錄表可考，素行尚稱良好，並
    參以被告之犯罪之動機、目的、手段、智識程度、告訴人乙
    ○○所受之損害；兼衡被告坦承犯行，尚未與告訴人和解之犯
    後態度；暨衡酌被告大學肄業之智識程度（本院卷第25頁被
    告之個人基本資料查詢結果「教育程度註記欄」）、自述從
    事貨運司機工作（本院卷第79頁）等一切情狀，量處如
    主文所示之刑，並諭知易科罰金之折算標準，以資儆懲。
三、至被告所有上開上海商銀帳戶之存摺、提款卡等物品，已交
    予犯罪之成員，未經扣案，兼參上開帳戶已通報為警示帳戶
    ，再遭被告或詐騙集團成員持以利用之可能性甚微，欠缺刑
    法上之重要性，依刑法第38條之2第2項之規定，當無諭知沒
    收之必要；另本件查無被告就其提供帳戶供他人使用之幫助
    詐欺取財犯行有取得報酬，是不能認本件被告獲有犯罪所得
    ，爰不予宣告沒收。
四、公訴意旨雖認被告於事實欄一、所載行為，係基於幫助掩飾
    詐欺犯罪所得財物之不確定犯意，故認被告所為亦涉犯洗錢
    防制法第14條第1 項有同法第2條第2款洗錢行為之洗錢罪嫌
    。惟洗錢防制法第14條第1 項之洗錢罪，旨在防止特定犯罪
    不法所得之資金或財產，藉由洗錢行為轉換成為合法來源之
    資金或財產，切斷資金與當初犯罪行為之關聯性，隱匿犯罪
    行為或該資金不法來源或本質，使偵查機關無法藉由資金之
    流向追查犯罪者，因此行為人於主觀上就所欲掩飾、隱匿之
    不法所得係源於「特定犯罪」即應有所認知，並有積極為掩
    飾、隱匿該特定犯罪所得之客觀行為，始屬洗錢罪所欲處罰
    之範疇。而提供他人帳戶者，並非於知悉他人實施詐欺取財
    後，另基於為掩飾、隱匿犯罪所得之犯意，而為上揭提供之
    行為。是其提供帳戶之行為本身除構成幫助犯詐欺取財罪外
    ，尚難併依洗錢罪論處（臺灣高等法院暨所屬法院108 年度
    法律座談會刑事類提案第13號法律問題之審查意見亦同此見
    解）。就本案而言，卷內並無證據證明被告屬詐騙集團之成
    員，因此僅能認定本案係被告以外之詐騙集團成員，利用被
    告提供之帳戶，要求告訴人將金錢匯入被告帳戶之事實，尚
    非被告於知悉詐騙集團實施詐欺犯罪取得財物後，另由被告
    提供帳戶參與掩飾、隱匿犯罪所得之情形。故被告提供帳戶
    幫助犯罪之目的，充其量僅做為告訴人匯款之入戶帳戶使用
    ，並無掩飾，隱匿該犯罪所得之本質、來源、去向、所在，
    或使他人逃避刑事追訴而移轉或變更特定犯罪所得之情事，
    尚無另成立洗錢罪之餘地，從而，公訴意旨認被告所為尚構
    成洗錢防制法第14條第1 項之洗錢罪嫌，容有未洽，惟公訴
    意旨認此部分罪嫌與上開幫助詐欺取財罪間具有想像競合犯
    之裁判上一罪關係，爰不另為無罪之諭知，併此說明。
據上論斷，應依刑事訴訟法第299條第1 項前段，刑法第30條第1
項前段、第2 項、第339條第1項、第41條第1項前段，刑法施行
法第1條之1第1項，判決如主文。
本案由檢察官何治蕙提起公訴，經檢察官林伯宇到庭執行職務。
中　　華　　民　　國　 109　　年　　10　　月　　27　　日
                  刑事第四庭審判長法  官  齊  潔
                                  法  官  鄭富容
                                  法  官  周霙蘭
以上正本證明與原本無異。         
如不服本判決應於收受送達後20日內向本院提出上訴書狀，並應
敘述具體理由；其未敘述上訴理由者，應於上訴期間屆滿後20日
內向本院補提理由書（均須按他造當事人之人數附繕本）「切勿
逕送上級法院」。　　　　　　　　　　　　　　　　　
中　　華　　民　　國　　109 　年　　10　　月　　27　　日
                                  書記官  佘筑祐
附錄論罪法條：
中華民國刑法第339條
（普通詐欺罪）
意圖為自己或第三人不法之所有，以詐術使人將本人或第三人之
物交付者，處5年以下有期徒刑、拘役或科或併科50萬元以下罰
金。
以前項方法得財產上不法之利益或使第三人得之者，亦同。
前二項之未遂犯罰之。
中華民國刑法第30條
（幫助犯及其處罰）
幫助他人實行犯罪行為者，為幫助犯。雖他人不知幫助之情者，
亦同。
幫助犯之處罰，得按正犯之刑減輕之。